【裁判字號】    97,上訴,1012
【裁判日期】    970612
【裁判案由】    殺人
【裁判全文】
臺灣高等法院刑事判決                97年度上訴字第1012號
  上  訴  人  臺灣新竹地方法院檢察署檢察官
  上  訴  人
  即  被  告  甲○○
  選任辯護人  唐琪瑤律師
上列上訴人因殺人案件，不服臺灣新竹地方法院96年度訴字第22
5號，中華民國97年1月10日第一審判決（起訴案號：臺灣新竹地
方法院檢察署95年度少連偵字第41號），提起上訴，本院判決如
下：
    主  文
原判決撤銷。
甲○○共同傷害人之身體因而致人於死，處有期徒刑拾貳年。
    事  實
一、緣甲○○及其友人鄭丞宏、林呂壆、張書瑋、何嘉祐、卓佳
    穎等人與曾耀霈（綽號阿順）及其友人陳彥廷、健淵、陳
    義晟、王盛弘、「劉彥廷」等人於民國（下同）95年 5月13
    日晚間8時至9時間，先在新竹縣竹北市○○○路與仁義街口
    7-11便利商店前發生口角鬥毆，嗣雙方約在新竹縣竹北市豆
    子埔公園談判達成和解，惟甲○○等人於離開後之途中遭一
    群不詳姓名年籍之人圍堵，甲○○懷疑係曾耀霈所教唆因而
    心生不滿，並獲知曾耀霈與其友人正於新竹縣竹北市○○路
    、民權街街口之「竹北KTV」 店，遂夥同真實姓名年籍不詳
    之男子共約20餘人，於95年5月14日0時30分許，分持刀、木
    質球棒、高爾夫球桿等客觀上具殺傷力之武器，前往該「竹
    北KTV」 店，欲找曾耀霈理論，甲○○明知由其所邀集之該
    等真實姓名年籍不詳之男子各所持之刀、木質球棒、高爾夫
    球桿等器械，進入眾多消費者在內消費之「竹北KTV」 行兇
    有可能傷及無辜，而其主觀上固無欲置不特定人於死之犯意
    ，惟其仍聚眾持上開器械進入「竹北KTV」 店內，當有傷害
    不特定之人亦不違反其本意，暨明知持刀、木質球棒、高爾
    夫球桿等器械敲擊砍刺人之頭部、背部等身體要害部位，客
    觀上有因而致人於死之可能，而此並應為其所能預見，且依
    當時情形並無不能預見之情事，詎甲○○與其所邀集之真實
    姓名年籍之男子等人竟仍共同基於傷害人身體之犯意，衝入
    該KTV店內時，適有在上開竹北KTV唱歌消費完欲離去之廖俊
    凱（78年12月27日生），見渠等持上開器械進入竹北KTV 櫃
    檯前因未及時閃避，該等真實姓名年籍不詳之20餘名男子中
    之數名男子見狀，竟分持上開器械共同追逐廖俊凱並持上開
    器械敲擊砍刺廖俊凱之頭部及背部，使之受有左側腰背部穿
    刺傷併左側血胸、顱骨凹陷性骨折併顱內出血及蜘蛛膜下腔
    出血、左肘尺橈骨開放性骨折等傷害，經緊急將廖俊凱送醫
    接受心肺復甦術後呈昏迷指數 3分，經住院治療後，仍於95
    年8月7日因上開傷害導致敗血性休克、呼吸衰竭而不治死亡
    。
二、案經廖俊凱之父乙○○訴由新竹縣警察局竹北分局報請臺灣
    新竹地方法院檢察署檢察官偵查起訴。
    理  由
一、按被告以外之人於審判外之言詞或書面陳述，除法律有規定
    者外，不得作為證據，刑事訴訟法第159條第1項定有明文，
    是以傳聞證據原則上固無證據能力，惟如法律別有規定者，
    即例外認有證據能力。經查：
(一)刑事訴訟法第159條第1項規定，考其立法本旨係以證人於審
    判外之言詞或書面陳述，屬於傳聞證據，此項證據，當事人
    無從直接對於原供述者加以詰問，以擔保其真實性，法院亦
    無從直接接觸證人而審酌其證言之憑信性，違背直接審理及
    言詞審理之原則，除具有必要性及信用性情況之除外者外，
    原則上不認其有容許性，自不具證據能力；至所謂具有必要
    性及信用性情況者，例如刑事訴訟法第一百五十九條之一、
    之二、之三、之四、之五情形，仍例外認其有證據能力，然
    此乃係指法院未於審判期日傳喚相關證人到庭，案件僅能依
    靠該等證人於審判外之陳述以為判斷之情形，始需就該等審
    判外供述證據嚴格依照刑事訴訟法第一百五十九條之一至之
    五所定要件一一檢視各該證人之供述，作為證據之資格。倘
    法院已經依據當事人聲請傳喚證人到庭接受檢辯雙方之交互
    詰問，則法院既已透過直接、言詞審理方式檢驗過該證人之
    前之證詞，當事人之反對詰問權亦已受到保障得以完全行使
    之情況下，該等審判外證據除有其他法定事由（例如：非基
    於國家公權力正當行使所取得或私人非法取得等，而有害公
    共利益，即以一般證據排除法則為判斷），應認該審判外供
    述已得透過審判程式之詰問檢驗，而取得作為證據之資格，
    亦即其審判外供述與審判中供述相符部分，顯然已經構成具
    備可信之特別情狀，當然有證據資格（實務上之作用常為引
    用該等陳述與審判中陳述相符，強化該證人供述之可信度）
    ，其不符部分，作為檢視審判中所為供述可信與否之彈劾證
    據，當無不許之理，甚者，其不符部分倘係於司法警察、檢
    察事務官調查中之供述，作為認定被告犯罪與否或不構成犯
    罪與否之證據，依照亦僅需依照刑事訴訟法第一百五十九條
    之二規定，斟酌其審判外供述作成外部環境、製作過程、內
    容、功能等情況認為之前供述較為可信，即可取得證據之資
    格，而作為認定事實之證據資格（參照最高法院九十四年度
    臺上字第二五０七號、九十五年度臺上字第二五一五號判決
    意旨）。經查：本件證人曾耀霈、鄭丞宏、何嘉祐、杜茂棋
    、郭文隆、王勝弘、宋浩然等人已於原審法院審判期日傳喚
    到庭，行交互詰問程式，直接言詞審理檢視其證詞，故其於
    警詢、偵查中及法院之供述，當然已取得作為證據之資格，
    而有證據能力。
(二)又被告以外之人於審判外之陳述，雖不符同法第159條之1至
    第159條之4之規定，而經當事人於審判程序同意作為證據，
    法院審酌該言詞陳述或書面陳述作成時之情況，認為適當者
    ，亦得為證據。當事人、代理人或辯護人於法院調查證據時
    ，知有第159條第1項不得為證據之情形，而未於言詞辯論終
    結前聲明異議者，視為有前項之同意，此據同法第159條之5
    規定甚明。本件以下實體所認定之證據，如屬傳聞證據，因
    公訴人、被告甲○○及其選任辯護人均先後於本院準備程序
    中及審判期日表示無意見，且迄至言詞辯論終結前亦未再聲
    明異議，而本院審酌上開證據資料製作時之情況，尚無違法
    不當之瑕疵，且為證明本件犯罪事實所必要，亦應認為有證
    據能力。
二、訊據上訴人即被告甲○○供承有於上開時地與曾耀霈等人先
    在新竹縣竹北市○○○路與仁義街口7-11便利商店前發生口
    角鬥毆，嗣雙方約在新竹縣竹北市豆子埔公園談判講和，而
    其於離開途中遭一群不詳姓名年籍之人圍堵，因而打電話責
    問曾耀霈是否其所為，經獲知曾耀霈等人在上揭竹北 KTV店
    ，因而前往竹北 KTV店找曾耀霈理論等事實，並核與證人曾
    耀霈、吳革宏、杜茂棋、郭文隆、王盛弘於偵查中及原審法
    院審理時先後就此部分所述情節大致相符，並有竹北KTV 監
    視錄影光碟、監視錄影光碟翻拍照片在卷可參，惟被告堅詞
    否認有何傷害被害人廖俊凱致死之犯行，辯稱：當天伊只有
    跟鄭丞宏去竹北KT V，其他人伊都不認識，不是伊帶去的，
    伊不知道他們為何在打架，伊也不認識被害人廖俊凱，不知
    道他為何會被打死云云，惟查：
(一)被害人廖俊凱於上開時地因遭真實姓名年籍不詳之男子分持
    刀、木質球棒、高爾夫球桿等器械追趕及持上開器械敲擊砍
    刺身體而受有左側腰背部穿刺傷併左側血胸、顱骨凹陷性骨
    折併顱內出血及蜘蛛膜下腔出血、左肘尺橈骨開放性骨折等
    傷害，嗣經緊急將廖俊凱送醫接受心肺復甦術後呈昏迷指數
    3 分，經住院治療後，仍於95年8月7日因上開傷害導致敗血
    性休克、呼吸衰竭而不治死亡等情，此為被告所不否認，並
    有和平醫院出具之診斷證明書、馬偕紀念醫院出具之診斷證
    明書、行政院衛生署新竹醫院開立之死亡證明書、被害人廖
    俊凱之和平醫院病歷、長庚紀念醫院病歷等在卷可稽。另經
    原審法院囑託法務部法醫研究所鑑定被害人死因與其遭不詳
    年籍之男子持上開器械砍、刺身體而受有左側腰背部穿刺傷
    併左側血胸、顱骨凹陷性骨折併顱內出血及蜘蛛膜下腔出血
    、左肘尺橈骨開放性骨折等傷害間之關連性，經鑑定結果認
    「綜合東元綜合醫院、長庚紀念醫院、和平醫院及行政院衛
    生署新竹醫院廖俊凱住院治療經過，作死亡經過之研判，若
    無95年 5月14日廖俊凱受傷，則不會有頭顱骨折、外傷性腦
    出血及左背部刀刺傷之發生，95年 5月14日到醫院到院已死
    亡，急救後腦部缺氧性腦病變，以致作氣管切開術、用呼吸
    器、進呼吸照顧病房，因呼吸衰竭以賴呼吸器，最後於95年
    8月7日敗血性休克死亡。故被害人遭砍所受之傷害與死亡之
    間是具有相當因果關係的，廖俊凱之死亡原因為頭部外傷及
    背部刀砍傷致到院後死亡，急救後成缺氧性腦病變，最後因
    敗血性休克死亡，死亡方式為他殺。」，此有法務部法醫研
    究所96年12月24日法醫理字第0960004792號函暨法醫所（96
    ）醫文字第 0961101703號法醫文書審查鑑定書1份在卷可證
    。
(二)被告甲○○雖否認有於上開時地有聚眾前往上揭「竹北KTV」
    並持器械砍傷被害人廖俊凱之事實，並辯稱：伊是剛好經過
    「竹北KTV」，遇見曾耀霈才進去「竹北KTV」，不認識那些
    在場持器械毆打被害人之人云云。惟查：
１．被告及其友人鄭丞宏等人與曾耀霈及其友人陳彥廷等人於95
    年5月13日晚上 8、9時間，在新竹縣竹北市○○○路與仁義
    街口7-11便利商店前發生口角鬥毆，嗣雙方約在新竹縣竹北
    市豆子埔公園談判，惟被告等人於離開後之途中遭一群不詳
    姓名年籍之人圍堵，被告因而懷疑係曾耀霈所教唆，經以電
    話向曾耀霈責問，並獲知曾耀霈與其有人正於上揭竹北ＫＴ
    Ｖ店等情，此據被告供承在卷，而查被告於原審法院審理時
    及本院準準備程序時均供承伊前往該竹北ＫＴＶ店時，是為
    找曾耀霈理論，責問其是否找人圍堵伊等語在卷。而依被告
    案發當時所使用之0000000000號行動電話於95年 5月14日零
    時7分1秒許確有撥打至證人曾耀霈當時使用之 000000000號
    行動電話、通話68秒，證人曾耀霈於同日零時24分19秒許撥
    打至被告使用之上開行動電話、通話20秒，此有被告上開行
    動電話號碼之雙向通聯記錄在卷可參。
２．依證人即被告友人何嘉祐於警詢時供稱：甲○○跟伊說要去
    竹北 KTV找朋友云云﹔嗣於偵查中證稱：在甲○○家時，他
    跟伊說待會要去竹北 KTV找朋友，他問伊要不要去云云﹔復
    於原審法院96年12月27日審理時證稱：伊從甲○○家離開前
    ，甲○○有告訴伊說要去竹北KTV找朋友云云。
３．依被告所述與其共同前往竹北KTV之證人鄭丞宏於警詢時供
    稱：當天晚上甲○○打電話給伊，說要前往「竹北KTV」找
    曾耀霈理論云云（見偵查卷第39頁）。
４．證人曾耀霈於警詢時證稱：伊跟甲○○在竹北市豆子埔公園
    談和解後，伊就與朋友 10餘人至竹北KTV喝酒唱歌，後來甲
    ○○打電話給伊問伊有沒有找人圍堵他們，並回答說要再查
    清楚一點，他就掛掉電話云云﹔嗣於原審法院96年12月27日
    審理時經具結後證稱：當天在豆子埔公園後還有跟被告連絡
    ，他問伊說是否有找人去找他們動手動腳對他們不利，伊說
    沒有，當時伊告訴他伊人在竹 北KTV，印象中那時伊有叫被
    告過去找伊，因為講好了，想邀他喝一杯，被告說不用云云
    。
  依上開證人何嘉祐、鄭丞宏及曾耀霈等人所述及被告通聯紀錄
  所示，被告顯非如其所述，係因路過竹北 KTV店時，一時看到
  證人曾耀霈而進去店內找證人曾耀霈，且查被告於上開時地甫
  與證人曾耀霈談判達成協議，惟被告竟於離開後之途中遭人圍
  堵，被告因而懷疑係曾耀霈所教唆，致對曾耀霈心生不滿，而
  以證人曾耀霈當時係與友人在該竹北 KTV店內包廂喝酒唱歌，
  被告又從何自該KTV門口路過時得見證人曾耀霈在該KTV內，並
  若依被告所述其到達該竹北KTV店時，當時KTV門口已有一群人
  在打架，則被告又如何得自門口發現證人曾耀霈在該店內，並
  仍進入該店內找曾耀霈，是被告事後翻異前詞改稱係剛好路過
  「竹北KTV」 時看見曾耀霈，才進去該店內找曾耀霈云云，要
  非事實，而無足採，被告顯係與證人曾耀霈等人談判講和後，
  於離開途中旋遭一群不詳姓名年籍之人圍堵，因而懷疑係證人
  曾耀霈所教唆，而對證人曾耀霈心生不滿，於撥打電話責問證
  人曾耀霈時，經獲知曾耀霈等人在上揭竹北 KTV店，顯因而前
  往竹北KTV店找曾耀霈理論，應堪認定。至證人鄭丞宏嗣於 95
  年12月14日偵訊時雖供稱：我們出去買東西時在路上碰到曾耀
  霈云云，暨於原審法院96年12月27日審理時證稱：我們要去吃
  東西，經過 KTV看到曾耀霈在那裡，被告說要去那邊跟曾耀霈
  講事情云云，惟查證人鄭丞宏因與被告前往竹北 KTV店致同涉
  本件犯行，是其事後附和被告之詞，非無係為推免卸責之詞，
  且經核與事實不符，要難採為有利於被告之認定。
(三)被告雖另辯稱：伊當時只有跟鄭丞宏過去，不認識那些在場
    持器械毆打被害人之人云云。惟查：
１．依證人曾耀霈於偵查中證稱：那一群人是甲○○帶進來的，
    其中一部分人伊之前就看過甲○○帶過，那群人有人開車、
    有人騎機車云云﹔嗣於原審法院96年12月27日審理時證稱：
    當時在竹北KTV大約應該有20幾個人走進來，被告走第一個
    云云。
２．證人杜茂棋於偵查中證稱：這群人中有一個人特徵胖胖的，
    他是跟這群人一起進來，經伊指認，編號 8號者（即被告甲
    ○○）就是那個胖胖的，他當天跟著衝進來云云﹔嗣於原審
    法院96年12月20日審理時證稱：這群人中，伊都不認識，就
    是伊之前指認的人，其他伊都指認不出來，伊指認的人跟其
    他在場的人就是一起的。當時看到被告就是跟那一群人講話
    ，那一群人包括追趕被害人的4、5個人，因為他們是一起來
    的，伊有看到被告與他們講話，有看到被害人被追砍的過程
    ，當時被告是在被害人被追砍的附近。打完之後他們是一起
    離開云云。
３．證人郭文隆於偵查中證稱：甲○○帶3 、40人過來云云﹔嗣
    於原審法院96年12月20日審理時證稱：當時與被告一起進KT
    V的其他人，應該是被告的朋友，在偵查說被告帶3、40人過
    來，是因為他們一起騎機車過來云云。
４．證人王盛弘於偵查中證稱：95年 5月14日當天衝進來打人的
    人，伊認識甲○○，他跟一群人衝進來云云。
５．證人宋浩然於偵查中證稱：當天晚上伊是跟廖俊凱等人去KT
    V 唱歌，要離開時，門口一群人衝進來，對方我們都不認識
    ，那群人先打別人，後來就追我們，廖俊凱被七八個人拿刀
    、棍打。（提示被告及關係人等照片）經伊指認有被告甲○
    ○，胖胖的那一個，伊對他比較有印象云云﹔嗣於原審法院
    96年12月27日審理時證稱：被告當時走在前面，但是走到一
    半有停下來，其他的人就往裡面衝。伊是躲在陌生人的包廂
    內，伊聽到他們說是「北龍」（用國語講的「北融」）帶人
    來砍人云云（見原審卷第135至137頁）。
  依上開證人曾耀霈、杜茂棋、郭文隆、王盛弘及宋浩然等人之
  所述，被告係夥眾一起進入竹北 KTV店內，並與在場持器械之
  人係同時進入竹北 KTV店內，另經原審法院勘驗案發當時竹北
  KTV 店內現場監視錄影器所拍攝之光碟片，經勘驗結果：「第
  三檔案：播放時間1分33秒時許，先有五名男子至KTV店內往外
  走（被告稱：中間穿著黑色衣褲身材較為矮小之男子即為曾耀
  霈），約 1分46秒時許即有一群人至店外往店內跑，後方有一
  群人往前追，手上有拿長條形之器械，其後方又有數人拿長條
  形器械，約 1分52秒時許，其中有一名男子跳起來並右手高舉
  ，手上並無持有器械，右後方有一名穿黑衣男子抓住他（被告
  稱：跳起來之男子是我，黑衣男子是曾耀霈），約 2分時許，
  再與店內走出之一群人同時往 KTV對面之便利商店方向走出去
  。第四檔案：播放時間約1分35秒時許，先有一群人自KTV店內
  往外走出，前數人手上疑似有拿長條形器械，但該群人尚未全
  部走出店門口即回頭往店內跑，約 1分45秒時，後方有一群人
  手持長條形器械往前追入店內，所持器械確定有棒球棒、長條
  木棍，是否有其他刀械，無法辨識。約 1分50秒時許畫面出現
  一名男子（被告稱：是我）。該群人進入店內之行動畫面未顯
  示，隨即畫面顯示一群人從店內往外走，手上仍有拿長條形器
  械，約 2分10秒時許，其中畫面較明顯之男子為身穿白上衣、
  深色褲子、體型微胖，有在門口舉起手（被告稱：是我），其
  餘畫面中之人均係年輕之男子。」，有勘驗筆錄乙份在卷可參
  ，依上開勘驗結果所示，核與上開證人之陳述大致相符，此被
  告於警詢時亦供稱：當時在竹北 KTV門口監視器畫面中，一群
  逞凶男子中有一壯胖男子身穿素色襯衫未紮，且高舉右手叫囂
  ，是伊本人沒錯，伊當時向阿順（即曾耀霈）及他旁邊朋友叫
  囂，伊想他找人堵（打）伊，伊也要堵（打）回來，但沒想到
  場面失控云云，顯見被告與其他持器械之男子確實係同時且並
  肩接踵進入竹北 KTV店內，而被告在此同時竟能無畏當時現場
  多人持器械橫衝直撞之情況，並作出跳起高舉右手臂之動作而
  能毫髮無傷，該等持器械之男子又未對被告為任何不利之動作
  ，衡諸常情，被告與該等持器械並與之接續進入竹北 KTV之諸
  男子顯有所牽涉，被告應非係一人獨自進入該 KTV，否則被告
  又何以與該等持器械之男子進入該 KTV店，並高舉右手臂對證
  人曾耀霈及其友人叫囂。另查，依上所述，被告係因對證人曾
  耀霈等人心生不滿，經獲知曾耀霈及其多名友人在上揭竹北KT
  V店，被告因而前往竹北KTV店欲找曾耀霈等人理論，衡情被告
  既係為尋釁前去，其當必夥眾以壯聲勢，又豈有如其所述，僅
  有帶同鄭丞宏一人前往竹北KTV店之理，另參酌被告先後於95
  年5月15日凌晨2時29分許、同日20時48分許，以其所使用之門
  號0000000000號行動電話傳簡訊予證人曾耀霈當時使用之行動
  電話號碼0000000000，內容分別為「希望可以讓別的哥哥都認
  為是在七十一才有糾人！在竹時是只有我和鄭北！你願意幫我
  說嗎」、「大家的講詞要是一樣的」，此有曾耀霈上開行動電
  話螢幕顯示之簡訊內容影本（螢幕顯示之時間為95年 5月15日
  凌晨 2時29分、同日20時48分）與被告所使用上開行動電話號
  碼之雙向通聯記錄在卷可證，而被告就此簡訊內容亦不否認，
  茲依該簡訊內容，被告顯係要求曾耀霈幫忙對外不要說前往竹
  北 KTV之人是被告所找的，並希望大家說法要一致，綜上，足
  徵當日在竹北 KTV店內持器械之不詳姓名年籍男子共約20餘人
  ，係被告所聚眾前往，亦堪認定，被告所辯當日僅有與鄭丞宏
  一同前往竹北 KTV店，並不認識在場持刀械之人云云，要係卸
  責之詞，殊無足採。
(四)按意思之聯絡，並不限於事前有所謀議，即僅於行為當時有
    共同犯意之聯絡者，亦屬之，且其表示之方法，亦不以明示
    通謀為必要，即相互間有默示之合致，亦無不可（參照最高
    法院73年台上字第2364號、49年台上第77號判例意旨）﹔而
    刑法上之傷害致人於死罪為結果犯，如多數人下手毆打，本
    有犯意之聯絡，即屬共同正犯，對於共犯間之實施行為，既
    互相利用，自應同負責任（參照最高法院93年度台上字第11
    69號判決意旨）﹔又共同正犯在犯意聯絡範圍內之行為，應
    同負全部責任。惟加重結果犯，以行為人能預見其結果之發
    生為要件，所謂能預見乃指客觀情形而言，與主觀上有無預
    見之情形不同，若主觀上有預見，而結果之發生又不違背其
    本意時，則屬故意範圍；是以，加重結果犯對於加重結果之
    發生，並無主觀上之犯意可言。從而共同正犯中之一人所引
    起之加重結果，其他之人應否同負加重結果之全部刑責，端
    視其就此加重結果之發生，於客觀情形能否預見；而非以各
    共同正犯之間，主觀上對於加重結果之發生，有無犯意之聯
    絡為斷（參照最高法院91年台上第50號判例意旨）。
(五)本件被告於案發前因懷疑曾耀霈教唆他人對其圍堵，而欲找
    曾耀霈理論，並獲知曾耀霈等人在竹北 KTV店，因而聚集不
    詳姓名年籍男子約20餘人分持上開器械前往現場，顯見被告
    與該等分持上開器械之不詳姓名年籍男子間，事先有一定之
    意思聯絡並得預見在與對方碰面之際可能發生鬥毆情形，渠
    等間於事前應有相當之謀議及默契。況被告為識慮正常之人
    ，明知竹北KTV內有眾多消費者，被告聚集 20餘人分持上開
    器械進入極容易造成一般民眾之恐慌而有傷及無辜之虞，詎
    被告仍聚眾持器械進入竹北KT V，顯見被告固無欲置不特定
    人於死之犯意，惟其應仍有縱傷及無辜亦不違反其本意，此
    據證人杜茂棋於原審法院96年12月20日審理時證稱：被害人
    被打之前，伊有聽到現場的人對被害人以閩南語講給你死，
    被害人先在大廳被人打，之後一直被打著追到外面，被害人
    被打到馬路邊時伊聽到有人說要將他拉上車，被告當時應該
    在大門口邊，伊在警察局陳述說係被告說要將被害人載走，
    應該是實在的，伊現在忘記了，已經那麼久云云，另證人吳
    革宏於原審法院96年12月20日審理時證稱：伊有看到被害人
    被拉出去，當時伊人在 KTV，講這句話的聲音很大，伊有聽
    到云云，是被告在案發現場對於被害人遭該等持器械之不詳
    姓名年籍男子追砍之情形應有親身目睹或聽聞，被告既夥同
    該等不詳姓名年籍之男子持上開器械至現場，且在客觀上情
    形可預見可能造成被害人或其他民眾受傷之結果，惟被告仍
    停留在現場亦未阻止該等不詳姓名年籍之男子砍傷被害人，
    足認被告應有傷害被害人之間接故意及參與傷害犯行之意。
    雖本案有在案發現場之證人曾耀霈、吳革宏、杜茂棋、郭文
    隆、宋浩然等人於偵訊及原審法院審理時均無法明確指認被
    告有徒手毆打或持器械追砍被害人，或上開證人對於被告在
    案發現場是否有戴安全帽、有無攜帶器械、是否有進出 KTV
    多次等情之陳述容有不符之情形及案發當時竹北 KTV現場監
    視錄影器所拍攝之光碟片，經勘驗結果亦未發現有被告持器
    械毆打被害人之畫面，然縱被告確實未實際動手毆打被害人
    ，該等持器械追砍被害人之不詳姓名年籍男子既為被告所聚
    眾，並共同前往竹北KTV，被告事先當即得預見至竹北KTV時
    有可能發生鬥毆並傷及無辜之可能，足認該等不詳姓名年籍
    之男子持器械追砍被害人之行為，並不違背被告之本意，被
    告於警詢時亦供稱當時在竹北 KTV門口監視器畫面中，一群
    逞凶男子中有一壯胖男子身穿素色襯衫未紮，且高舉右手叫
    囂，是伊本人沒錯，伊當時向阿順及他旁邊朋友叫囂，伊想
    他找人堵（打）伊，伊也要堵（打）回來，但沒想到場面失
    控云云，綜上所述，被告與該等持器械追砍被害人之不詳姓
    名年籍男子間有傷害之犯意聯絡甚明。被告事後辯稱不認識
    現場那些持器械之人云云，要係卸責之詞，殊無足採。
(六)被告為識慮正常之人，被告與該等持器械追砍被害人之不詳
    姓名年籍男子間有傷害之犯意聯絡，渠等均為共同正犯，共
    同正犯之行為，應為整體觀察，而為整個共同行為負其責任
    ，非得僅就自己實施之行為負責。被告與該等持器械追砍被
    害人之不詳姓名年籍男子既互相利用，就該等傷害行為所生
    被害人死亡之加重結果，自應共同負責。且依案發當時之客
    觀情形而言，被告對於持刀、木質球棒、高爾夫球桿等器械
    毆打被害人身體要害，可能造成被害人死亡之結果，當有預
    見可能，被告對此客觀上能預見，致發生被害人死亡之結果
    ，且被害人死亡之結果，並確因該等不詳姓名年籍男子持上
    開器械砍刺被害人行為所引起，二者間亦有因果關係，而被
    告與該等不詳姓名年籍男子間既相互利用，就該等男子傷害
    行為所生被害人死亡之結果，自應共同負責。至本案雖因被
    告或曾耀霈或與其二人相關之證人等隱瞞詳情，致無法查明
    該等由被告夥眾而持器械之不詳姓名年籍男子之真實身分，
    暨本案移送涉案之成年共犯林呂壆、劉子正、胡明良、張書
    瑋、邱振洋、鄭丞宏、曾錦伸、范蔡揚、李易駿、少年共犯
    何嘉祐、劉俊廷、呂紹聖、曾冠皓等固均因事證不足以證明
    渠等涉有本案犯行而經檢察官分別為不起訴處分或不付保護
    管束處分，及被告之選任辯護人以「公訴人並未具體說明並
    舉證被告與該20餘名真實姓名不詳知然間於何處謀議？如何
    謀議？謀議之內容？係傷害之犯意或係重傷害之犯意聯絡或
    為殺人犯意之連絡？及被告如何共同追逐並敲擊砍刺被害人
    等」等語置辯，惟如前所述，被告上開犯行已甚為明確，至
    本案其他共犯之真實姓名不詳、被告與該等共犯間如何謀議
    等情均不影響本院之認定，尚不足以作為有利於被告之認定
    。
(七)按「殺意」為判斷殺人與傷害之第一要件，「殺意」包括有
    無死亡之預見，是殺人與傷害人致死之區別，應以有無殺意
    為斷，其受傷之多寡，及是否為致命部位，有時雖可藉為認
    定有無殺意之心證，究不能據為絕對標準（參照最高法院18
    年度上字第 130號判例、第1309號判例意旨），而殺人與傷
    害致死之區別，即在下手加害時有無死亡之預見為斷，至受
    傷處所是否為致命部位，及傷痕之多寡，輕重如何，僅足供
    認定有無殺意之參考，原不能為區別殺人與傷害致人於死之
    絕對標準（最高法院 19年度上字第718號判例參照）。查本
    件被告係因與證人曾耀霈間發生嫌隙，經獲知證人曾耀霈等
    人在上揭竹北KTV店，因而夥同 20餘名不詳姓名年籍男子分
    持上開器械前往竹北 KTV店，適被害人廖俊凱與友人宋浩然
    等人於上開竹北 KTV店消費完欲離去之際，因而偶遇被告等
    人，被告並否認認識被害人廖俊凱，而以被告與被害人廖俊
    凱間原互不認識且無恩怨糾紛，被告應無殺害被害人廖俊凱
    之動機。且並查無積極證據足資證明被告有實際下手持兇器
    砍刺被害人，而本案雖係被告聚眾持器械前往竹北 KTV而導
    致本案之發生，惟被告初始之本意應僅基於教訓而傷害他人
    身體，嗣或因實際持器械砍刺被害人之共犯兇性大發，另萌
    生殺人之犯意，而持器械砍刺被害人之身體頭背等要害致死
    亡結果，亦有可能，就此部分尚難認被告與該等共犯間有共
    同殺人之犯意聯絡及行為分擔。
  綜上，被告所辯各節，要係卸責之詞，殊無足採，事證明確，
  被告犯行，洵堪認定。
三、核被告所為，係犯刑法第277條第2項前段之傷害致人於死罪
    。至原起訴書認被告所為係涉犯刑法第271條第1項、第2項
    之殺人未遂罪嫌，嗣因被害人死亡，復經公訴人於原審法院
    審理時當庭變更起訴法條為第271條第1項之殺人罪嫌，惟被
    告並無殺害被害人之犯意，且無與其他共犯就此部分有殺人
    之犯意連絡及行為分擔，均已如前述，公訴人所認容有誤會
    ，然其基本社會事實同一，爰變更起訴法條。被告與該20餘
    名真實姓名年籍不詳之男子間，有共同傷害之犯意聯絡及行
    為分擔，為共同正犯。而查被告行為後，刑法業於94年2月2
    日修正公佈，並於95年7月1日施行，修正前刑法第28條規定
    ：「二人以上共同『實施』犯罪之行為者，皆為共同正犯。
    」修正後為：「二人以上共同『實行』犯罪之行為者，皆為
    共同正犯。」，將舊法之「實施」修正為「實行」。原「實
    施」之概念，包含陰謀、預備、著手及實行等階段之行為，
    修正後僅共同實行犯罪行為始成立共同正犯。是新法共同正
    犯之範圍已有限縮，排除陰謀犯、預備犯之共同正犯，新舊
    法就共同正犯之範圍既因此而有變動，自屬犯罪後法律有變
    更，並以修正前之規定較不利於被告，自應適用修正後刑法
    第28條之規定（參照最高法院96年度台上字第5208號判決意
    旨）。又成年人教唆、幫助或利用兒童及少年犯罪或與之共
    同實施犯罪或故意對其犯罪者，加重其刑至2分之1，兒童及
    少年福利法第70條第1項定有明文，查本件被害人廖俊凱（
    78年12月27日生）於案發時（95年5月14日）係未滿18歲之
    少年，惟被告於行為時為18歲以上未滿20歲之人，並非成年
    人，有其年籍資料在卷可稽，是被告尚難依少年事件處理法
    第85條規定加重其刑，附此敘明。原審對被告予以論罪科刑
    ，固非無見。惟查：被告行為後，刑法第二十八條業已修正
    ，經比較修正前後共同正犯之範圍，新法就此已有限縮，排
    除陰謀犯、預備犯之共同正犯。新舊法就共同正犯之範圍既
    因此而有所變動，自屬犯罪後法律有變更，而非僅屬純文字
    修正，應有新舊法比較適用之問題。原判決認刑法第二十八
    條之修正，對被告而言並無不利，而無適用刑法第二條第一
    項規定而為新舊法比較之問題，惟於據上論斷欄復就共犯部
    分，依刑法第二條第一項規定，援引修正前刑法第二十八條
    ，均有未洽，是檢察官上訴意旨認被告邀集20餘人分持刀子
    、球棒、高爾夫球桿等質地銳利、堅硬等器械至案發現場，
    於衝突混亂中除嗆聲「給你死」，並朝人體重要部位之頭部
    、背部攻擊，足見被告主觀上係與其餘共犯基於不確定之殺
    人犯意而為本案犯行，自應論以殺人罪，而指摘原審判決不
    當，暨被告上訴意旨猶否認本件犯行，固均無理由，惟原判
    決既有可議之處，自應由本院予以撤銷改判，爰審酌被告之
    素行、犯罪之動機、目的、手段、行為時年僅18歲，年紀尚
    輕，思慮不周，僅因懷疑曾耀霈教唆他人對其圍堵，即聚眾
    持器械前往曾耀霈所在之竹北KTV店，並傷及無辜之被害人
    ，致發生被害人死亡之結果，所為危害社會治安甚鉅，造成
    被害人家屬無法磨滅之心靈傷痛，惡性重大，案發後猶飾卸
    其責，否認犯罪，態度不佳，迄仍未與被害人達成民事和解
    並賠償損害，及參與犯罪之程度等一切情狀，仍量處有期徒
    刑12年。至被告等人持以行兇之刀、木質球棒、高爾夫球桿
    等器械，並未扣案，且無積極證據足資證明確屬被告或其他
    不詳姓名成年男子所有，並為免將來執行之困難，爰不予宣
    告沒收，附此敘明。
據上論斷，應依刑事訴訟法第第369條第1項前段、第364條、第
299條第1項前段、第300條，刑法第2條第1項前段、第28條、第
277條第2項前段，判決如主文。
本案經檢察官許美女到庭執行職務。
中    華    民    國    97    年    6     月    12    日
                  刑事第五庭    審判長法  官  吳  敦
                                      法  官  陳春秋
                                      法  官  張傳栗
以上正本證明與原本無異。
如不服本判決，應於收受送達後十日內向本院提出上訴書狀，其
未敘述上訴之理由者並得於提起上訴後十日內向本院補提理由書
（均須按他造當事人之人數附繕本）。
                                      書記官  李佩真
中    華    民    國    97    年    6     月    12    日
附錄：本案論罪科刑法條全文
中華民國刑法第277條
傷害人之身體或健康者，處 3 年以下有期徒刑、拘役或 1 千元
以下罰金。
犯前項之罪因而致人於死者，處無期徒刑或 7 年以上有期徒刑；
致重傷者，處 3 年以上 10 年以下有期徒刑。


司法院資訊處製作；財團法人民間司法改革基金會備份。
